【裁判字號】    94,上更(一),136
【裁判日期】    950428
【裁判案由】    妨害自由等
【裁判全文】
臺灣高等法院花蓮分院刑事判決     94年度上更(一)字第136號
上  訴  人  臺灣花蓮地方法院檢察署檢察官
被      告  甲○○
選任辯護人  吳明益律師
上列上訴人因妨害自由等案件，不服臺灣花蓮地方法院91年度訴
字第113號中華民國91年10月16日第一審判決（起訴案號：臺灣
花蓮地方法院檢察署90年度偵字第539號），提起上訴，本院判
決如下：
    主  文
原判決撤銷。
甲○○共同意圖為自己不法之所有，以詐術使人將本人之物交付
，處有期徒刑參月，如易科罰金以參佰元折算壹日。緩刑貳年。
    事  實
一、被告甲○○係新榮家電行副理，與該家電行負責人吳建新，
    主任古志隆、賴建璋（吳建新經本院判決無罪，古志隆經本
    院判決有期徒刑8月，賴建璋經本院判決有期徒刑2年10月，
    現均上訴最高法院審理中），共同意圖為自己不法之所有，
    於民國88年3月30日中午，至花蓮縣明義7街55巷12號乙○○
    住處，由吳建新把風，甲○○、古志隆、賴建璋則以推銷電
    動按摩椅墊為由，經乙○○同意進入其住處，其等見乙○○
    年邁可欺，3人先輪流為乙○○按摩，並施用詐術，將原本
    僅價值新台幣（下同）25,000元之電動按摩椅墊向乙○○誑
    稱價值50,000元，致乙○○陷於錯誤，同意以該金額購買電
    動按摩椅墊，惟因家裡無現金支付貨款，乃應甲○○等人之
    建議，自行至房間取得郵局儲金簿、印章後，隨同甲○○等
    人駕車前往吉安太昌郵局提領現金。嗣抵太昌郵局後，由古
    志隆以乙○○名義，在郵政存簿儲金提款單上填載新台幣（
    下同）50,000元之金額，再使用乙○○印章於取款條上，致
    郵局承辦員陷於錯誤如數交付現金，而詐得25,000元，足生
    損害於乙○○。
二、案經被害人乙○○訴由花蓮縣警察局鳳林分局報告臺灣花蓮
    地方法院檢察署檢察官偵查起訴。
    理  由
壹、有罪部分
一、證據能力部分
    按被告以外之人於審判外之言詞或書面陳述，除法律有規定
    者外，不得作為證據，刑事訴訟法第159條第1項固定有明文
    。然此傳聞法則之規定係於92年2月6日始經修正公布，依同
    日修正公布之刑事訴訟法施行法第7條之2規定，係自同年9
    月1日起施行。故被害人乙○○在92年9月1日以前（即上開
    傳聞法則規定施行前）之警詢中所為供述，依刑事訴訟法施
    行法第7條之3但書規定，於該修正刑事訴訟法施行前之警詢
    中依法定程序所為供述，其效力不受影響，亦即仍具證據能
    力。
二、認定被告犯罪所憑證據部分
    訊據被告甲○○坦承於前揭時地，前往乙○○住處向其推銷
    電動按摩椅墊，該電動按摩椅墊價值25,000元，嗣經其同意
    以50,000元購買該電動按摩椅墊後，由其持存摺前往太昌郵
    局，經古志隆代填提款單提領前述金額等事實不諱，惟矢口
    否認有何詐欺犯行，辯稱：應係乙○○對該項產品很滿意，
    所以才同意以50,000元購買，伊並無施用詐術云云。然查，
    前述電動按摩椅墊，包括人事、管銷費用僅值25,000元等節
    ，業經被告供承在卷（本院95年4月14日審判筆錄第4頁），
    被告竟出價達50,000元，而被害人乙○○於被告等人行為當
    時業已年邁（乙○○係10年5月26日生），並未讀過書（原
    審89年度訴字第355號卷(一)第187頁），且係被告等人前往其
    住處向其推銷，被害人乙○○豈能知悉前述電動按摩椅墊之
    市價為何？足認被告係利用被害人乙○○年邁無識，向其誑
    騙金錢，所辯不足採信，犯行堪以認定。
三、核被告甲○○所為，係犯刑法第339條第1項之詐欺取財罪。
    被告甲○○與吳建新、古志隆、賴建璋等人，就前開犯行，
    有犯意聯絡及行為分擔，均為共同正犯。原審認被告甲○○
    此部分行為不構成犯罪，尚有未洽，檢察官上訴意旨指摘原
    判決不當，為有理由，應由本院撤銷改判。爰審酌被告甲○
    ○年輕力壯，竟不思自力更生，利用老年人之單純心智，低
    價高詐領存款供己花用，惡性非輕，及其犯罪之目的、手段
    、其所冒領之金額、造成之損害，及犯罪後與被害人達成和
    解，並償還22,500元之款項（原審卷第76頁）等一切情狀，
    量處如主文所示之刑，並諭知易科罰金之折算標準。末查，
    被告前未曾受有期徒刑以上刑之宣告，有臺灣高等法院被告
    前案紀錄表乙紙在卷可稽，因一時失虞，致罹刑章，嗣後已
    與被害人達成和解，經此教訓，應知所警惕而無再犯之虞，
    因認所宣告之刑，以暫不執行為適當，爰併予宣告緩刑2年
    ，用啟自新，並觀後效。
貳、不另為無罪判決諭知部分
一、公訴意旨另以：被告甲○○係新榮家電行副理，基於意圖為
    自己不法所有之概括犯意，與該家電行負責人吳建新，主任
    古志隆、賴建璋，連續在下列時地，共同為下列行為：
（一）被告吳建新、主任古志隆、賴建璋等人，於88年3月30日
      中午，至花蓮縣明義7街55巷12號乙○○住處，由吳建新
      把風，甲○○、古志隆、賴建璋則以推銷電動按摩椅墊為
      由，經乙○○同意進入其住處，3人輪流為乙○○按摩，
      其餘人則趁機至乙○○房間竊取郵局儲金簿1本、印章1枚
      ，得手後，為免事跡敗露，復強拉乙○○上車，共同至吉
      安太昌郵局提領現金，古志隆並假冒乙○○名義，在郵政
      存簿儲金提款單上填載新台幣（下同）50,000元之金額，
      再盜用乙○○印章於取款條上，致郵局承辦員陷於錯誤如
      數交付現金，足生損害於乙○○及金融機構管理金融之正
      確性，渠等取得上開財物後均花用殆盡。
（二）被告甲○○、古志隆、賴建璋於同年5月19日11時許，共
      同至花蓮市○○街3巷3號王阿風、邱簡枝住處，以推銷上
      開產品為由進入該處，賴建璋、古志隆、甲○○3人輪流
      將邱簡枝帶往二樓按摩，其餘人則在一樓以濕毛巾包裹王
      阿風眼部佯裝按摩，伺機竊取王阿風之郵局儲金簿、印章
      ，得手後，交由賴建璋至花蓮下美崙郵局以王阿風名義在
      提款單上填載200,000元，並盜用其印章於提款單上，郵
      局人員不知有異，如數交付該財物予賴建璋，足生損害於
      王阿風及金融管理之正確性。
    因認被告甲○○涉犯刑法第321條第1項第4款結夥三人以上
    竊盜罪、第216條、第210條行使偽造私文書罪、第302條第1
    項妨害自由罪、第339條第項詐欺取財罪嫌云云。
二、按犯罪事實應依證據認定之，無證據不得推定其犯罪事實；
    又不能證明被告犯罪者，應諭知無罪之判決；刑事訴訟法第
    154條第2項、第301條第1項分別定有明文。又犯罪事實之認
    定，應憑真實之證據，倘證據是否真實尚欠明確，自難以擬
    制推測之方法，為其判斷之基礎；而認定犯罪事實之證據係
    指足以認定被告確有犯罪行為之積極證據而言，該項證據自
    須適合於被告犯罪事實之認定，始得採為斷罪資料（最高法
    院53年臺上字第656號、29年上字第3105號判例）。且刑事
    訴訟上證明之資料，無論其為直接或間接證據，均須達於通
    常一般之人均不致有所懷疑，而得確信其為真實之程度，始
    得據為有罪之認定，若其關於被告是否犯罪之證明未能達此
    程度，而有合理懷疑之存在，致使無從形成有罪之確信，根
    據「罪證有疑，利於被告」之證據法則，即不得遽為不利被
    告之認定（最高法院76年臺上字第4986號判例）。其以情況
    證據（即間接證據）斷罪時，尤須基於該證據在直接關係上
    所可證明之他項情況事實，本乎推理作用足以確證被告有罪
    ，方為合法，不得徒憑主觀上之推想，將一般經驗上有利被
    告之其他合理情況逕予排除（最高法院32年上字第67號判例
    ）。
三、公訴人認被告甲○○涉有上開罪嫌，無非係以證人范志宏之
    證詞、告訴人乙○○、王阿風、邱簡枝之指訴，且被告甲○
    ○與同案被告古志隆、賴建璋至郵局盜領告訴人款項等情，
    有相片、郵局儲金簿、提款單、錄影帶附卷為主要論據。訊
    據被告甲○○堅詞否認右揭犯行，辯稱：我與古志隆是進去
    推銷按摩椅墊，乙○○同意購買，但因家中現金不夠，請我
    們載他到郵局領錢，我們並沒有強押他去郵局，提款單是古
    志隆寫的，至於王阿風部分，當時我太太生小孩，我沒有上
    班，所以沒有去王阿風住處等語。經查：
（一）被害人乙○○部分
    (一)被害人乙○○於警訊中指稱：88年3月30日，我1人獨自在
      家，有3名男子駕駛箱型車，首先由甲○○、賴建璋及古
      志隆3人強行進入我住處，假藉推銷按摩墊，古志隆在外
      把風，甲○○及賴建璋先替我按摩，及告知我該按摩墊是
      3,000元後，他們2人便強行至我房間搜走我郵局儲金簿及
      印章，他們倆人也不問我是否要購買該按摩墊就強迫搜我
      房間，我制止，他們2人就以暴力強迫我上他們所駕駛之
      箱型車，我不肯，他們2人就強拉我上車，要我帶他們提
      款，因我害怕被他們殺害，無法反抗，所以被他們拉上車
      至太昌郵局提款，當時我並不知道他們會領走我存款5萬
      元，因我年紀大，無法反抗，且被他們輪流強押，無法告
      知郵局人員等語（警卷第32-33頁）。
    (二)被害人乙○○於偵查中亦稱：當天我在屋內坐，門沒鎖，
      他們直接進入屋內，手上有拿按摩器材，沒有強迫我買器
      材，其中1人稱要幫我按摩，另2人進入房子，3個人並強
      拉我上車，我沒反抗，有掙扎，存摺是他們自己拿，在郵
      局時，我沒告訴郵局的人，因我不知道他們要拿我東西，
      後來東西沒有給我（88年度偵字第4162號卷第41-42頁）
      。
    (三)被害人乙○○於原審89年度訴字第355號案件訊問時則陳
      稱：當天有3個人進去我家，他們騙我說要按摩，把我床
      上的身分證、戶口名簿拿走，然後有4個人開車載我去郵
      局領錢，我不知道領多少錢，我沒看見，我被他們騙，才
      去郵局領錢，我沒有向他們買按摩椅，我不知道郵局存摺
      密碼等語（89年度訴字第355號卷(一)第185-188頁）。
    (四)依原審勘驗被害人乙○○至郵局提領現金之錄影帶顯示：
      1位老婆婆與1位穿白色襯衫男子慢慢從郵局門口走進郵局
      內，老婆婆走在前，該男子則走在老婆婆身後（經古志隆
      指稱：老婆婆為乙○○，該名穿白色襯衫之男子為古志隆
      ）（89年度訴字第355號卷(一)第121-122頁）。
    (五)綜上，被害人乙○○就去郵局領取50,000元，究係遭被告
      等人強迫或為被告等人所騙，前後所述雖不一致，惟依前
      述勘驗錄影帶結果，並無告訴人乙○○遭被告甲○○挾持
      至郵局領錢之情形，足認被害人乙○○並非身體自由受到
      拘束，始前往郵局提領現款。且觀之卷附郵政存簿儲金提
      款單（88年度偵字第4162號卷第84頁）顯示，被害人乙○
      ○之郵局帳戶設有密碼，且該密碼與乙○○之生日及身分
      證統一編號均不相同（乙○○係民國○○年○月○○日生、身
      分證統一編號：Ｚ000000000號），苟被害人乙○○未告知
      被告古志隆郵局帳戶密碼，被告甲○○豈有可能提領乙○
      ○之存款？又如係不法竊取，又何未將全部存款提光，而
      僅提領50,000元？故被告甲○○持被害人乙○○之存摺前
      往郵局提款，亦非出於竊取。顯見乙○○指訴其存摺係遭
      被告竊取且係被告強迫其至郵局提款乙節，並不足採信。
（二）被害人邱簡枝及王阿風部分
    (一)告訴人邱簡枝及王阿風雖於警訊中指稱：當天有3名男子
      至其住處，佯稱為慈濟醫院派來之人，並推銷按摩墊，由
      甲○○強押王阿風，並用毛巾將王阿風頭部包起來，讓其
      無法看見任何東西，並翻抽屜，而古志隆則在二樓強押邱
      簡枝躺在按摩床上，他們再將搜得之郵局儲金簿交予把風
      之賴建璋持至郵局盜領20萬元云云（警卷第37頁）。
    (二)告訴人邱簡枝於偵查中則指陳：當天共有2人進入屋內，
      是古志隆及賴建璋，古志隆在樓下，賴建璋在樓上（88年
      度偵字第4162號卷第19頁反面）；告訴人王阿風於偵查中
      亦稱：當天共有2人進入屋內，我眼睛不好（88年度偵字
      第4162號卷第19頁反面）。
    (三)告訴人王阿風於原審89年度訴字第355號案件中，亦當庭
      指認：古志隆、賴建璋2人為當天進入其住處之人；告訴
      人邱簡枝則當庭指認古志隆1人（89年度訴字第355號卷(一)
      第190-191頁）。告訴人王阿風於原審訊問時並稱：伊在
      89年度訴字第355號案件所當庭指認之2位被告（指古志隆
      、賴建璋）為當天去伊住處之人，因該2位被告不讓伊出
      去，並壓著伊，且將伊臉蓋住，伊不知道伊住處外面還有
      多少人，伊眼睛不好，無法當庭指認被告甲○○有無至伊
      住處等語（原審卷第72頁）。
    (四)證人范志宏雖於警訊中證稱：甲○○在每日上班開會時，
      會教唆我們假藉推銷產品，選定年老且獨居老人，先用強
      迫買賣之方式，由1人負責安裝產品，另1人利用成員佯裝
      安裝產品誘使被害人離開房間後，再由1人侵入被害人房
      間竊取財物云云（警卷第24頁），然證人范志宏於警訊中
      亦證稱：本案2件案件伊不知情，亦沒參與等語（警卷第2
      4頁），則范志宏之證詞尚難證明被告甲○○有為公訴人
      所指訴之犯行。況一同受僱於甲○○之證人曹育殷於警訊
      中則證稱：公司並未教唆業務員行竊等語（警卷第27頁）
      。是證人范志宏之證詞，可否採信，亦值懷疑。
    (五)綜上，告訴人邱簡枝及王阿風除於警訊中指稱被告甲○○
      有至其住處外，均未指陳被告甲○○在場，並均稱當天至
      其住處僅2人，且當場指認為古志隆及賴建璋2人，復參酌
      被告甲○○於警訊時，即否認當時有參與。而證人古志隆
      及賴建璋於本院89年度訴字第355號案件訊問時亦均陳稱
      ：當時甲○○並未在場等語（89年度訴字第355號卷(一)第
      93頁），足見被告甲○○此部份所辯，應堪採信。
四、綜上，告訴人邱簡枝及王阿風之指訴先後不一，尚難以渠等
    片面指訴遽認被告甲○○涉有妨害自由等犯行。此外，復無
    其他積極證據足認被告有公訴人所指訴之犯行，既不能證明
    其犯罪，原審就該部對被告甲○○諭知無罪之判決，尚無不
    合，惟公訴人認此部分與前開起訴有罪部分有裁判上一罪關
    係，爰不另為無罪判決之諭知。
據上論斷，應依刑事訴訟法第368條、第369條第1項前段、第299
條第1項前段，刑法第28條、第339條第1項、第74條第1款，判決
如主文。
本案經檢察官李土城到庭執行職務。
中    華    民    國    95   年     4    月     28    日
                  審判長法  官  謝志揚
                        法  官  蔣有木
                        法  官  湯文章
以上正本證明與原本無異。
如對本判決不服，應於送達後10日內，向本院提出上訴狀。其未
述理由者，並應於提出上訴狀後10日內向本院補提理由狀 (須
附繕本)。
                        書記官  李德霞
中    華    民    國    95   年     4    月     28    日
附錄本判決論罪科刑法條：
刑法第339條第1項：
意圖為自己或第三人不法之所有，以詐術使人將本人或第三人之
物交付者，處五年以下有期徒刑、拘役或科或併科一千元以下罰
金。


司法院資訊處製作；財團法人民間司法改革基金會備份。
